【裁判字號】    95,訴,806
【裁判日期】    951017
【裁判案由】    損害賠償
【裁判全文】
臺灣桃園地方法院民事判決               95年度訴字第806號
原      告  臺灣菸酒股份有限公司
法定代理人  蔡木霖
訴訟代理人  李師榮律師
被      告  丁○○
訴訟代理人  石麗卿律師
被      告  甲○○
被      告  大榮汽車貨運股份有限公司
法定代理人  丙○○
訴訟代理人  乙○○
上列當事人間求請求損害賠償事件，原告就本院94年度易字第
1095號刑事案件提起附帶民事訴訟（94年度附民字第106號），
經本院刑事庭裁定移送前來，本院於中華民國95年10月5日言詞
辯論終結，判決如下：
    主    文
被告丁○○、甲○○應連帶給付或被告甲○○、大榮汽車貨運股
份有限公司應連帶給付原告新臺幣肆佰柒拾玖萬伍仟玖佰零肆元
元及自民國九十四年十一月十七日起至清償日止，按年息百分之
五計算之利息。
前項所命給付，如其中任一被告已履行給付，其餘被告於給付範
圍內免其給付義務。
訴訟費用由被告連帶負擔。
本判決第一項於原告以新臺幣壹佰陸拾萬元為被告預供擔保後，
得假執行。但被告如以新臺幣肆佰柒拾玖萬伍仟玖佰零肆元為原
告供擔，得免為假執行。
    事實及理由
一、原告起訴主張：
(一)、被告丁○○係原告林口印刷廠之搬運工，負責駕駛該廠堆
      高機將該廠所印製之各式菸酒包裝紙上載運貨車並隨車前
      往目的地交貨、卸貨之搬運工作；被告甲○○為被告大榮
      汽車貨運股份有限公司（下稱被告大榮公司）所僱用之貨
      車司機，負責駕駛被告大榮公司所有車號：ＨＵ─７１１
      號大貨車至原告林口印刷廠內載運該廠所託運之各類酒類
      標籤至目的地，因臨時需要亦會托運菸盒包裝紙。被告丁
      ○○自民國（下同）93年9 月中旬起至94年1 月12日止，
      利用被告甲○○開貨車進入原告林口印刷廠載運原告託運
      之酒類標籤執行職務之際，連續於附表編號1 至編號13
      所示之時間、地點，以所示之行為態樣，共同竊取如附表
      「所竊得財物欄」及「附註欄」所示之原告所有菸盒包裝
      紙，總計先後竊得長壽淡煙包裝紙7680TP及長壽20支硬盒
      包裝紙3584TP。每次得手後，均隨即由被告甲○○以所駕
      駛之前開大貨車，將所竊得之菸盒包裝紙載運前往被告大
      榮公司設於桃園縣龜山鄉○○路58號之北一轉運中心，再
      行卸貨交付他人。嗣原告林口印刷廠清點上開包裝紙盒時
      始發現數量短少，本件原告總計被竊長壽淡煙包裝紙7,68
      0TP ，以每TP單位新臺幣（下同）232 元計算，原告共損
      失1,781,760 元，被竊長壽20支硬盒3584TP，以每TP單價
      841 元計算，原告損失3,014,144 元，原告共計損失4,79
      5,904 元。本件被告甲○○之上開行為，業經鈞院以94年
      度易字第1095號刑事判決被告甲○○有期徒刑10年確定在
      案，現在監執行中，被告丁○○部分則經臺灣高等法院以
      95年度上訴字第1963號刑事判決改判被告丁○○有期徒刑
      2 年6 月在案。按故意或過失侵害他人之權利者，負損害
      賠償責任；又數人共同不法侵害他人之權利者，連帶負損
      害賠償責任，民法第184 條第1 項、第185 條第1 項分別
      定有明文。則被告丁○○及甲○○所為前開行為顯係故意
      不法侵害原告之財產權，爰依上開法律規定請求被告甲○
      ○、丁○○連帶負損害賠償責任。
(二)、另被告大榮公司係被告甲○○之僱用人，蓋被告甲○○於
      被告大榮公司北一轉運中心營業停車場所為之卸貨行為，
      無論屬作業區或其他地點均屬被告大榮公司之營業所，被
      告大榮公司自應對其司機及場所負選任監督之責。查被告
      甲○○假執行職務之便，利用被告大榮公司所有之貨車竊
      取原告貨品載運至大榮公司轉運公司卸貨，並交付他人，
      足證被告大榮公司對受僱人之選任監督顯有疏失，自應就
      被告甲○○上開執行職務不法侵害他人財產之行為，依民
      法第188 條之規定連帶負損害賠償責任。
(三)、又被告大榮公司與原告合作多年，原告對被告大榮公司選
      任之司機載貨均予以信任，系爭失竊之菸紙盒，放置於貨
      車上清點本已不易，數量更無法清點，足證被告甲○○係
      知悉所載貨物清點困難，循此管理上之困難及漏洞而得逞
      ，尚難謂原告之管理有疏失。爰依侵權行為之法律關係及
      民法第184 條第1 項、第185 條、第188 條之規定，提起
      本件訴訟。
(四)、並聲明：被告丁○○、甲○○應連帶給付或被告甲○○、
      大榮汽車貨運股份有限公司應連帶給付原告4,795,904 元
      及自刑事附帶民事起訴狀繕本送達被告翌日起至清償日止
      ，按年息5 ％計算之利息。前項請求金額如其中被告一人
      已為履行給付，其餘被告免給付義務。並陳明願供擔保請
      准宣告假執行。
二、被告丁○○抗辯：伊僅為一搬運工，需隨車運送貨物，又酗
    酒成性，原告公司設有監管之物料課人員，負責每日清點包
    裝紙盒，復有門口警衛負責檢查出場車輛裝載情形，再參以
    被告甲○○於刑事案件中坦承渠與訴外人即綽號「粘董」男
    子有金錢借貸關係，則被告甲○○為清償借款，單純聽從粘
    董指示即可，實無透過伊之理，是伊與被告甲○○無為系爭
    共同侵權行為，亦無向假菸集團拿過任何報酬。又本件原告
    提出之單位成本明細，係原告自行列出之明細，並無任何採
    購物料之相關單據可供查核，自難採信。並聲明：駁回原告
    之訴及其假執行之聲請。如受不利之判決，願供擔保請准免
    為假執行。
三、被告甲○○對原告主張侵權行為之事實不爭執，並稱：伊確
    有跟被告丁○○共同犯罪。丁○○與假菸集團勾結也有單獨
    獲利，丁○○獲利比伊多很多，都是丁○○聯絡對方，金錢
    也都是他在拿。每次丁○○要把菸載出一定要用伊的車子載
    出來，只是事後渠等收取的報酬是丁○○比伊多，因為主要
    是丁○○在談價格，丁○○收的報酬是他自己向假菸集團拿
    ，伊的報酬是小弟拿給伊。並聲明：駁回原告之訴及其假執
    行之聲請。如受不利之判決，願供擔保請准免為假執行。
四、被告大榮汽車貨運股份有限公司則抗辯：
(一)、本件被告甲○○雖係受僱於被告大榮公司擔任大貨車司機
      ，其執行之職務係駕駛車輛運送客戶交運之貨物，詎料被
      告甲○○利用其職務上機會勾結原告之受僱人即被告丁○
      ○在原告之印刷廠區竊取原告之財務，此純係被告甲○○
      個人之犯罪行為，與其執行職務無關，被告自不負僱用人
      之連帶損害賠償責任。退步言之，縱認被告甲○○因執行
      職務不法侵害原告之權利，惟依被告對於受僱人執行貨運
      業務之監督管制流程，被告於收貨、出貨及交貨階段，均
      對所屬司機進行監督管理，務使收取之交運貨品確實於客
      戶指定地點交付予指定之收貨人，但若有司機載貨出發以
      後利用車輛載運其個人犯罪所得之財物，則非被告加以相
      當之注意而能避免。是縱依本件刑事判決認定之事實，被
      告甲○○係將竊得之財物於被告之北一轉運中心交付他人
      ，然被告甲○○之卸貨地點係在營業所停車場而非轉運中
      心卸貨作業區內，是被告對於所屬車輛於營業所將貨物交
      付予他人乙事，堪認屬正常作業流程，本無須在交貨現場
      監督。是被告甲○○之行為，非屬被告應盡相當注意之監
      督範疇。本件係被告甲○○、丁○○在原告所管領之印刷
      廠區進行，縱被告加以相當之注意，仍不免發生系爭損害
      ，故被告爰依民法第188 條第1 項但書之規定主張免責。
(二)、本件原告主張被告甲○○與被告賴珠碧自93年9 月20日至
      94 年1月13日止，連續13次將香菸包裝紙、硬盒運出廠區
      ，計有凹版長壽淡煙包裝紙7680TP及長壽20枝硬盒包裝3,
      584TP ，嗣因其原告員工即訴外人謝麗紅清點長壽煙包裝
      指數量時發現短少，始循線於94年1 月13日發現上情云云
      。據此，檢察官所指之侵占犯行乃連續13次之行為，犯罪
      期間達4 個月之久，而原告係於被告甲○○及丁○○之連
      續犯罪行為完成後，經清點始發現長壽煙包裝指數量短少
      之情事。從而，上開所謂短少數量之包裝紙、盒是否均係
      被告甲○○、丁○○所竊盜乙節，尚乏確切之佐證，難以
      排除有其他員工或第三人實施竊盜或侵占行為所致之可能
      ，且原告並未詳列其計算損害金額之方式與依據。
(三)、本件原告與被告丁○○間基於僱傭契約而有指揮監督之關
      係，被告丁○○僅為一搬運工，應非負責保管原告林口印
      刷廠長壽煙包裝紙、盒之人，原告就被告丁○○負責之業
      務應設有管理監督機制，則被告丁○○於原告指揮監督下
      ，能於長達4 個月間進行多達13次之竊盜行為，而為原告
      所不知，原告亦未預促被告注意，原告亦有怠於監督（包
      括定時清點盤查暨落實出廠車輛裝載檢查）之疏失，自屬
      與有過失。被告丁○○為原告之使用人，其利用職務上機
      會所為與被告甲○○所為之犯罪行為，同為原告遭受系爭
      損害之原因，亦屬與有過失，渠等二人應分擔之比例應各
      為50％，即原告應就被告丁○○之行為應負擔與有過失之
      責，理應承受被告丁○○分擔之50％賠償責任，是被告爰
      依民法第217 條之規定請求按此比例減輕被告之賠償責任
      等語，資為抗辯。
(四)、並聲明：駁回原告之訴及其假執行之聲請。如受不利之判
      決，願供擔保請准免為假執行。
五、兩造於本院95年6月15日言詞辯論期日，協議簡化爭點如下
    ：
 (一)被告丁○○是否與被告甲○○有共同竊取原告煙盒包裝紙
     之行為？
 (二)被告甲○○所為是否純屬其個人犯罪行為？與其執行職務
     有無關連？
 (三)被告大榮公司得否援引民法第188條第1項但書之規定免責
     ？
 (四)被告甲○○、丁○○如有共同竊取之行為，其竊取之數量
     、價格為何？
 (五)原告就損害之發生或擴大是否與有過失？
     茲分別論述如下：
  １、被告丁○○是否與被告甲○○有共同竊取原告煙盒包裝紙
      之行為？
      查被告丁○○自93年9 月中旬起至94年1 月12日止，利用
      被告甲○○開貨車進入原告林口印刷廠載運原告託運之酒
      類標籤執行職務之際，連續於附表編號1 至編號13所示之
      時間、地點，以所示之行為態樣，共同竊取如附表「所竊
      得財物欄」及「附註欄」所示之原告所有菸盒包裝紙，總
      計先後竊得長壽淡煙包裝紙7680TP及長壽20支硬盒包裝紙
      3584TP。而被告丁○○、甲○○所涉前開共同連續竊盜犯
      行，業經本院以94年度易字第1095號判處被告甲○○有期
      徒刑10年在案（被告甲○○部分未上訴已確定，現在台灣
      台北監獄執行該案中）；而被告丁○○所涉前開犯行部分
      ，亦經臺灣高等法院以9 5 年度上訴字第1963號改判有期
      徒刑2 年6 月在案（因刑法第10條第2 項關於公務員之定
      義已修正公布，被告丁○○非屬修正後刑法所稱之公務員
      ），此有兩造均不爭執之本院94年度易字第1095號刑事判
      決正本、台灣高等法院95年度上訴字第1963號刑事判決影
      本附卷可憑，並經本院查核前開判決就相關事證論述綦詳
      ，參以被告甲○○亦當庭自認確與被告丁○○共同犯罪等
      情（見本院95年7 月25日言詞辯論筆錄），是原告主張被
      告丁○○與甲○○共同連續竊取其所有前開煙盒包裝紙之
      犯罪行為乙節，自堪信為真實。被告丁○○辯稱伊未與被
      告甲○○共同犯罪云云，應係事後卸責之詞，洵無足採。
  ２、被告甲○○所為是否純屬其個人犯罪行為？與其執行職務
      有無關連？
      按「受僱人因執行職務不法侵害他人之權利者，由僱用人
      與行為人連帶負損害賠償責任。」，民法第188 條第1 項
      定有明文。按僱用人藉使用受僱人而擴張其活動範圍，並
      享受其利益，且受僱人執行職務之範圍，或其適法與否，
      要非與其交易之第三人所能分辨，為保護交易之安全，受
      僱人之行為在客觀上具備執行職務之外觀，而侵害第三人
      之權利時，僱用人即應負連帶賠償責任。故民法第一百八
      十八條第一項所謂受僱人因執行職務不法侵害他人之權利
      ，不僅指受僱人因執行其所受命令，或委託之職務自體，
      或執行該職務所必要之行為而言，即濫用職務或利用職務
      上之機會及與執行職務之時間或處所有密切關係之行為，
      其在外形之客觀上足認為與執行職務有關，而不法侵害他
      人之權利者，即令其係為自己利益所為之違法行為，亦應
      包括在內（最高法院91年度台上字第2627號判決參照）。
      查本件被告大榮公司係被告甲○○之僱用人，被告甲○○
      假執行職務之便，利用被告大榮公司所有之前開貨車載運
      原告林口廠託運之各式酒類標籤之際，連續多次竊取原告
      所有系爭菸盒包裝紙，已如前述，客觀上足認為與執行職
      務有關，而不法侵害他人之權利者，即令被告甲○○係為
      自己利益所為之違法行為，揆諸前揭說明，僱用人即被告
      大榮公司依前開規定應負連帶賠償責任無訛。是被告大榮
      公司辯稱被告甲○○所為純屬其個人犯罪行為，與其執行
      職務有無關連，依法毋庸負連帶賠償責任云云，委無足採
      。
  ３、被告大榮公司得否援引民法第188 條第1 項但書之規定免
      責？
      被告大榮公司雖辯稱：依被告對於受僱人執行貨運業務之
      監督管制流程，於收貨、出貨及交貨階段，均對所屬司機
      進行監督管理，務使收取之交運貨品確實於客戶指定地點
      交付予指定之收貨人，但若有司機載貨出發以後利用車輛
      載運其個人犯罪所得之財物，則非被告加以相當之注意而
      能避免。被告甲○○係將竊得之財物於被告之北一轉運中
      心交付他人，然被告甲○○之卸貨地點係在營業所停車場
      而非轉運中心卸貨作業區內，是被告對於所屬車輛於營業
      所將貨物交付予他人乙事，堪認屬正常作業流程，本無須
      在交貨現場監督，是被告甲○○之行為，非屬被告應盡相
      當注意之監督範疇，縱被告加以相當之注意，仍不免發生
      系爭損害，故被告爰依民法第188 條第1 項但書之規定主
      張免責云云。惟按法律上所謂僱用主必須注意之趣旨，係
      預防受僱人執行業務發生危害之意，故注意範圍，除僱人
      之技術是否純熟外，尚須就其人之性格是否謹慎精細亦加
      注意（最高法院20年上字第568 號判例參照）。換言之，
      被告大榮公司於選任被告甲○○為其受僱人時，縱對其學
      經歷及駕駛技術加以注意，但尚須就被告甲○○之性格是
      否謹慎精細加以細查監督，於僱用期間，更應施以教育促
      使受僱人確實認知體認不得利用職務之機會為犯罪行為，
      侵害他人之權利，以提高其注意義務。參以本件被告甲○
      ○係假執行職務之便，利用被告大榮公司所有之貨車竊取
      原告貨品載運至被告大榮公司轉運公司卸貨，並交付他人
      ，客觀上被告大榮公司對被告甲○○執行前開職務之監督
      確有疏失等情，以及被告大榮公司未能提出確切之證據以
      明其就選任被告甲○○及監督其前開職務行為確己符合前
      揭僱用人免責之要件，所辯不負賠償責任云云，自不足採
      。被告大榮公司應與被告甲○○負連帶賠償責任，堪以認
      定。
  ４、被告甲○○、丁○○如有共同竊取之行為，其竊取之數量
      、價格為何？
      (1)、查被告甲○○、丁○○共同竊取原告所有之前開菸盒
          包裝紙乙節，業據被告甲○○於所涉前開刑事案件審
          理中明確交代其各次竊取如附表編號1 至編號13之板
          數無訛，核與原告公司所提出之失竊名稱、時間、批
          次、數量明細表所載相符，被告甲○○等總計先後竊
          得菸盒包裝紙共48板，依原告主張淡菸菸盒包裝紙1
          板480 ＴＰ，長壽20支硬盒1 板112 ＴＰ計，即長壽
          淡煙包裝紙7,680TP 、長壽20支硬盒包裝紙3,584TP
          之事實，為本院本院94年度易字第1095號、台灣高等
          法院95年度上訴字第1963號刑事判決中明確認定者，
          理由中就相關事證論述綦詳，所論述情節亦未悖事理
          ，復為被告被告甲○○當庭所不爭執者，是原告主張
          失竊如附表編號1 至編號13所示之菸盒包裝紙數量乙
          節，堪認與事實相符，自可採信。至被告大榮公司雖
          抗辯：上開所謂短少數量之包裝紙、盒是否均係被告
          甲○○、丁○○所竊盜，尚乏確切之佐證，難以排除
          有其他員工或第三人實施竊盜或侵占行為所致之可能
          云云，所辯即不足採亦明。
      (2)、原告主張被竊之前開長壽淡煙包裝紙7,680TP ，以每
          TP單位新臺幣（下同）232 元計算，原告共損失1,78
          1,76 0元，被竊長壽20支硬盒3584TP，以每TP單價84
          1 元計算，原告損失3,014,144 元，原告共計損失4,
          795,904 元，並提出原告公司林口印刷廠失竊長壽香
          菸紙盒單位成本明細表乙紙附卷可憑（見本院卷第59
          頁）。觀之前揭明細表備註欄載明：「１. 各產品之
          權數，係依製程繁簡訂定。２. 採用產品權數分攤方
          法，按各產品規定之權數乘以全年度各該產品標準產
          量，求得全年度標準製造費用總額，確定每積數標準
          費用分攤率。３. 依據上述每一產量基數之標準費用
          分攤率，乘以各該產品權數之積，即為該產品單位標
          準費用額。」等語，可知原告係就前開失竊菸盒包裝
          紙成品，依各種物料標準用料、價格、單位工時、標
          準工資率等各項，含材料成本、人工成本等，逐一詳
          實計算出前開損失金額，自屬信而有徵。至被告賴朱
          碧辯稱：原告提出之單位成本明細，係原告自行列出
          之明細，並無任何採購物料之相關單據可供查核云云
          ；另被告大榮公司抗辯：原告並未詳列其計算損害金
          額之方式與依據云云，其等此部分辯詞，要不可採。
  ５、原告就損害之發生或擴大是否與有過失？
      按「損害之發生或擴大，被害人與有過失者，法院得減輕
      賠償金額，或免除之」，民法第217 條第1 項定有明文。
      所謂「損害之發生」，不獨損害本身，並應包括損害發生
      原因事實之成立（發生）之助成在內，即就損害原因事實
      之成立，或損害本身之發生或擴大，任何一方之助成，均
      有過失相抵之適用。換言之，被害人之過失行為須為損害
      之共同原因，予損害之發生或擴大予以助力，並與損害之
      發生與擴大有相當因果關係者，始有過失相抵之適用。查
      本件損害之發生屬被告丁○○等個人竊盜行為所致，縱令
      原告於被告丁○○等前開犯罪期間內部作業之管理監督有
      所疏忽，但有此疏忽，在通常狀態下，亦非當然發生其受
      僱人竊盜財物之結果，或致使損失擴大，原告前開疏忽與
      被告丁○○等竊取前揭包裝紙盒，兩者間並無相當因果關
      係，不能認原告與有過失，本件自無過失相抵之適用（最
      高法院89年度台上字第1036號判決意旨參照）。則被告大
      榮公司以原告就被告丁○○前開竊盜行為有監督上之疏失
      ，自屬與有過失，應減免賠償責任云云，要非可採。
六、又給付無確定期限者，債務人於債權人得請求給付時，經其
    催告而未為給付，自受催告時起，負遲延責任。其經債權人
    起訴而送達訴狀，或依督促程序送達支付命令，或為其他相
    類之行為者，與催告有同一之效力；遲延之債務，以支付金
    錢為標的者，債權人得請求依法定利率計算之遲延利息；應
    付利息之債務，其利率未經約定，亦無法律可據者，週年利
    率為5%，民法第229 條第2 項、第233 條第1 項前段、第20
    3 條分別定有明文。本件係屬侵權行為損害賠償之債，自屬
    無確定期限者；又係以支付金錢為標的，則依上揭法律規定
    ，原告就被告應給付之金額部分，一併請求自起訴狀繕本送
    達翌日起至清償日止，按法定利率即年息5%計算之利息，於
    法有據，先予敘明。從而，原告本於民法第184 條第1 項、
    第185 條第1 項及第188 條侵權行為法律關係，請求被告丁
    ○○、甲○○應連帶給付或被告甲○○、大榮汽車貨運股份
    有限公司應連帶給付原告4,795,904 元及自刑事附帶民事起
    訴狀繕本送達被告翌日即94年11月17日起（兩造均當庭表示
    同意以起訴狀繕本送達被告甲○○的送達日期作為起息日。
    又前開起訴狀繕本係於94年11月7 日寄存送達被告甲○○桃
    園縣龜山鄉居所，依民事訴訟法第138 條第2 項規定，於94
    年11月16日生效）至清償日止，按年息5 ％計算之利息。前
    開所命給付，如其中任一被告已履行給付，其餘被告於給付
    範圍內免給付義務，為有理由，應予准許。
七、兩造分別陳明願供擔保，請准宣告假執行或免為假執行，經
    核均無不合，爰分別酌定相當之擔保金額准許之。
八、本件判決基礎已臻明，兩造其餘攻擊防禦及訴訟資料，經本
    院審酌後，核與判決不生影響，無一一論述之必要，併予敘
    明。
據上論結，本件原告之訴為有理由，依民事訴訟法第85條第2項
、第390 條第2 項、第392 條第2 項，判決如文。
中    華    民    國    95    年    10    月    17    日
                  民事第一庭    法  官  汪智陽
以上正本證明與原本無異。
如對本判決上訴，須於判決送達後20日內向本院提出上訴狀。
中    華    民    國    95    年    10    月    17    日
                                書記官  葉菽芬


司法院資訊處製作；財團法人民間司法改革基金會備份。
